【裁判字號】    97,選上更(一),4
【裁判日期】    970422
【裁判案由】    違反公職人員選舉罷免法等
【裁判全文】
臺灣高等法院高雄分院刑事判決     97年度選上更(一)字第4號
上  訴  人  臺灣高雄地方法院檢察署檢察官
被      告  乙○○
選任辯護人  阮文泉律師
被      告  甲○○
選任辯護人  林樹根律師
            邱麗妃律師
            洪茂松律師
上列上訴人因被告等違反公職人員選舉罷免法等案件，不服臺灣
高雄地方法院95年度選訴字第3 號中華民國96年2 月13日第一審
判決（起訴案號：臺灣高雄地方法院檢察署94年度選偵字第12、
25號），提起上訴，經最高法院發回更審，本院判決如下：
    主  文
原判決關於乙○○、甲○○部分，均撤銷。
乙○○、甲○○共同對於有投票權之人交付賄賂，而約其投票權
為一定之行使，各處有期徒刑貳年，均褫奪公權貳年。扣案之新
臺幣貳拾貳萬肆仟捌佰元、玖萬玖仟伍佰元，及未扣案之新台幣
壹佰陸拾柒萬伍仟貳佰元，均沒收。
    事  實
一、乙○○於民國93年底之第6 屆立法委員選舉（下稱本次選舉
    ）時，係高雄縣第六選區（選區範圍為高雄縣旗山鎮、美濃
    鎮、甲仙鄉、內門鄉、六龜鄉及杉林鄉等地）所選出之縣議
    員，並擔任國民黨高雄縣立法委員候選人吳光訓旗山區競選
    後援會主任委員，負責開拓及穩固旗山鎮及內門鄉之票源；
    甲○○係國民黨旗山鎮黨部書記兼任旗山鎮民眾服務社主任
    ，並負責輔選黨籍候選人吳光訓。詎吳光訓（未據檢察官起
    訴）、乙○○及甲○○，於93年11月間某日，在高雄縣某處
    ，共同基於對有本次選舉有投票權人期約或交付賄賂，約其
    投票予候選人吳光訓之犯意聯絡及行為分擔，謀議由吳光訓
    出資新臺幣（下同）200 萬元，以每票500 元代價，由乙○
    ○及甲○○，分在高雄縣旗山鎮及內門鄉等地區，尋求可信
    之親友為小樁腳，為吳光訓買得4,000 票（甲○○負責其中
    200 票），吳光訓則決定於93年12月1 日交付乙○○200 萬
    元買票賄款，由乙○○統籌分配交予甲○○及其他擔任小樁
    腳之親友。
二、甲○○於議妥上開買票事宜後，再與莊雅玲（另案經本院判
    刑確定在案）共同基於反覆對有投票權人期約賄賂，約其投
    票予候選人吳光訓之集合犯之單一犯意連絡及行為之分擔，
    於93年11月間，由莊雅玲出面佈樁及抄寫選民名單，再將選
    民名單交付予甲○○據以買票賄選。嗣於93年11月22日至28
    日間之某日，莊雅玲在位於高雄縣旗山國中附近之本次選舉
    立法委員候選人林益世服務處，向有投票權人呂國田（另經
    檢察官聲請逕以簡易判決處刑）表示受候選人吳光訓服務處
    方面之請託，向呂國田行求投票支持吳光訓，並與呂國田達
    成期約每票500 元賄賂之合意，而許以投票權為一定之行使
    。莊雅玲復與呂國田基於對於有投票權之人期約賄賂，而約
    其投票權為一定之行使之犯意聯絡，由呂國田前往有投票權
    人江顏貴家中，向江顏貴（業經檢察官不起訴處分）行求每
    票給付300 元至500 元不等之賄賂，並與江顏貴達成期約賄
    賂之合意，而約其投票權為一定之行使。江顏貴與呂國田達
    成合意後，並委由其孫將其本人及江強守之姓名抄寫交予呂
    國田後，呂國田再將其本人及配偶呂柯昔之姓名抄寫在同一
    張紙上，持往上開林益世服務處交予莊雅玲。莊雅玲復於同
    年11月間某日下午5 時10分許，在高雄縣旗山鎮旗尾橋附近
    ，向有投票權人李季美（業經檢察官為緩起訴處分）表示受
    吳光訓服務處方面之請託，向李季美行求投票支持吳光訓，
    並與李季美達成期約賄賂之合意，而許以投票權為一定之行
    使後，莊雅玲遂將李季美之住址及其戶內有投票權人陳忠順
    、陳青趁、李金桃等人之姓名抄寫下來（抄寫中莊雅玲並循
    其平常自然之書寫方式，將「桃」字寫成「挑」）。莊雅玲
    又於同年11月27日上午10時許，在上開林益世服務處，向有
    投票權人邱麗雲（業經檢察官為緩起訴處分）表示受吳光訓
    服務處方面之請託，向邱麗雲行求投票支持吳光訓，並與邱
    麗雲達成期約賄賂之合意，而許以投票權為一定之行使後，
    邱麗雲遂將其住址及其兒子即有投票權人莊仁傑姓名抄寫在
    1 張白紙後交予莊雅玲。嗣莊雅玲乃將上開有投票權人之姓
    名及地址彙整抄寫成1 張選民名單（載有「江顏貴」等人）
    ，交付甲○○，並經甲○○置放在高雄縣旗山鎮民眾服務社
    之辦公桌內。
三、乙○○於議妥上開買票事宜後，除與其姪女卓麗琴達成交付
    賄賂500 元而買卓麗琴本身1 票外，亦於93年12月1 日前某
    日，在高雄縣旗山鎮某處，與卓麗琴（業據本院前審判刑確
    定）共同基於反覆對有投票權人期約賄賂，約其投票予候選
    人吳光訓之集合犯之單一犯意連絡及行為之分擔，謀議由卓
    麗琴負責為吳光訓尋求另199 票（連同卓麗琴自己1 票，共
    計200 票）之支持，並由乙○○轉交此200 票之買票賄款。
四、吳光訓於議妥上開買票事宜後，遂透過不知情之豐銀綜合證
    券股份有限公司（設於高雄市○○○路175 號4 樓，下稱豐
    銀證券）會計張淑萍（按吳光訓曾於77年10月至88年4 月間
    ，擔任豐銀證券負責人）代為調集200 萬元，張淑萍隨即填
    寫取款傳票，請不知情之第一商業銀行股份有限公司五福分
    行（下稱五福分行）派駐在豐銀證券之行員簡專守，代為自
    不知情洪明財、許寶心及陳王慎等3 人設於五福分行帳戶，
    分別於93年12月1 日提領80萬元、70萬元及50萬元（於當日
    下午銀行提領營業終止時，共計提領200 萬元）現金，張淑
    萍並請不知情之豐銀證券員工許百發與簡專守共同前往五福
    分行提領後，交由張淑萍再轉交吳光訓，吳光訓則於同日（
    1 日）下午之乙○○遭搜索前某時，在高雄縣某處，將200
    萬元買票賄款交予乙○○。乙○○收款後將其中10萬元交付
    卓麗琴（其中500 元作為賄賂卓麗琴買其1 票之代價，餘款
    則為向其他199 位選舉人買票之代價）。另甲○○亦自乙○
    ○處取得200 票之買票賄款10萬元，即轉交予不知名其他選
    舉人或小樁腳，甲○○則將該10萬元之綑鈔條（蓋有陳鳳玉
    「按即五福分行行員」、93年11月某日「日期模糊，僅能辨
    識為該月二十幾號」）棄於國民黨旗山鎮黨部辦公室內。
五、嗣因法務部調查局高雄縣調查站於93年11月間，接獲民眾檢
    舉，查覺吳光訓有透過乙○○及甲○○等人，在高雄縣旗山
    鎮及內門鄉等地賄選情形，經依法實施通訊監察後，於93年
    12月1 日10時46分，在對乙○○住處即高雄縣旗山鎮○○○
    路186 號裝設之家用電話（00-0000000號）實施通訊監察時
    ，因該電話於通話後並未掛妥，致側錄得知乙○○在住處與
    甲○○談論「吳光訓交付200 萬元，不足買4,000 票」等抱
    怨情事，經向臺灣高雄地方法院申請搜索票，於93年12月1
    日19時50分許，在乙○○上開住處查獲現金224,800 元（乙
    ○○身上有34,800元，乙○○西裝外套有190,000 元「分成
    2 綑」），於93年12月1 日20時10分，在卓麗琴住處（高雄
    縣旗山鎮○○路63號）查獲10萬元現金1 綑（上開乙○○所
    交付款項，其中500 元作為賄賂卓麗琴買其1 票之代價，餘
    款則為向其他199 位選舉人買票之代價）及其他用途現金
    5,000 元，及於93年12月1 日19時58分許，在上開國民黨旗
    山鎮黨部甲○○辦公桌處查獲上述綑鈔條1 紙、載有「莊雅
    玲」等人之樁腳名單1 張、由莊雅玲書寫載有「江顏貴」等
    人選民名單1 紙。
六、案經法務部調查局高雄縣調查站移送臺灣高雄地方法院檢察
    署檢察官偵查起訴。
    理  由
一、證據能力：
(一)、證人江顏貴、呂國田、李季美、邱麗雲、莊雅玲、卓麗琴、
    許百發、莊松旺等人於調查站陳述，其性質雖屬傳聞證據，
    惟上開警詢筆錄內容，業經本院審理時予以提示並告以要旨
    ，且經檢察官及被告表示意見，當事人或辯護人已知上述筆
    錄乃傳聞證據，且均未於言詞辯論終結前對該等筆錄內容異
    議，且本院審酌上開筆錄作成時，較無人情施壓或干擾，亦
    無不當取供之情形，認為以之作為本案之證據亦屬適當，依
    刑事訴訟法第159 條之5 第1 項規定，均得為證據。
(二)、證人江顏貴、呂國田、李季美、邱麗雲、陳素玲、陳鳳玉、
    鄭雅中、張淑萍、簡專守、孫釗明等人於偵查陳述，於偵查
    中經具結之陳述，並未曾提及檢察官在偵查時有不法取供之
    情形，且亦無證據足以證明證人上開陳述有顯不可信之情況
    ，被告及其辯護人於本院復未再聲請詰問證人鄭雅中、簡專
    守，鄭雅中、張淑萍；另證人江顏貴、呂國田、李季美、邱
    麗雲、陳素玲、陳鳳玉、張淑萍、孫釗明等人於原審復已到
    庭接受詰問，足可認定業已保障被告詰問權，依刑事訴訟法
    第159 條之1 第2 項規定，自得為證據。
(三)、卷附搜索扣押筆錄、扣押物品表、第一銀行五福分行95年6
    月16日函、豐銀證券公司97年2 月22日函、第一銀行存摺類
    存款取款憑條等，固均屬書面之傳聞證據，然檢察官、被告
    、辯護人已於本院審理調查上開證據時，就此證據能力均表
    示無意見，且本院認為以之作為本件論証之證據，均與待證
    事實具有關聯性，作為本案之證據亦屬適當，依刑事訴訟法
    第159 條之5 第1 項規定，自得為證據。
(四)、卷附關於被告乙○○、甲○○之監聽錄音譯文，係偵查犯罪
    機關依法定程序實施監聽（參卷附通訊監察書）側錄所得，
    而監聽錄音譯文，雖為偵查犯罪機關單方面製作，但被告等
    人均坦承其等有該監聽錄音譯文所載之對話內容，並已踐行
    調查證據之程序，自得採為認定犯罪事實之基礎，有證據能
    力。
(五)、扣案之捆鈔條、樁腳名單，係調查員持原審法院核發之搜索
    票搜索所得，自屬合法搜索所得之物，且有綑鈔條照片附卷
    （見偵三卷第109-111 頁），並經證人陳鳳玉、陳素玲辨認
    在卷，均認有證據能力。
二、訊據被告乙○○、甲○○均否認上開違反公職人員選舉罷免
    法之投票行賄犯行，被告乙○○辯稱：吳光訓並無交付伊新
    台幣200 萬元，伊亦無將該200 萬元各分10萬元交予甲○○
    、卓麗琴等人，在其住處所查扣之現金，係其預先向孫祈正
    借來還債的；又卷附監聽譯文內容係純粹聊天，假設及比喻
    若有人拿200 萬元請他賄選他也不願意，而非真的要賄選等
    語；被告甲○○辯稱：在辦公室所扣案之10萬元捆鈔條，是
    其向卓麗琴借來代墊造勢活動費用之10萬元現金的，與期約
    賄選並無關聯，查扣之選民名單、樁腳名單，係他人放置在
    其辦公桌上，並非莊雅玲交付作為買票之用，其亦不認識莊
    雅玲，不可能與之共謀買票，至於卷附監聽譯文內容是其與
    乙○○、李芳銘等人聊天，談及因李芳銘所聽聞本次選舉，
    有人要以200 萬元買4,000 票之事，並非其與乙○○談論以
    200 萬元買票云云。經查：
(一)、被告乙○○為本次選舉候選人國民黨籍高雄縣立法委員候選
    吳光訓之旗山區競選後援會之主任委員、被告甲○○為國民
    黨旗山鎮黨部書記兼任旗山鎮民眾服務社主任、被告卓麗琴
    為被告乙○○姪女，均在本次選舉中，為候選人吳光訓助選
    ，開拓及穩固旗山鎮及內門鄉之票源等事實，業據被告乙○
    ○、甲○○、卓麗琴供承在卷；又法務部調查局高雄縣調查
    站依據原審法院核發之搜索票，各於93年12月1 日19時50分
    許，在被告乙○○上開住處查獲現金224,800 元（乙○○身
    上有34,800元，乙○○西裝外套有190,000 元「分成2 捆」
    ），於93年12月1 日20時10分，在被告卓麗琴住處（高雄縣
    旗山鎮○○路63號）查獲10萬元現金1 捆及現金5,000 元，
    及於93年12月1 日19時58分許，在國民黨旗山鎮黨部被告甲
    ○○辦公桌處查獲捆鈔條1 紙、載有「莊雅玲」等人之樁腳
    名單1 張、載有「江顏貴」等人之選民名單1 紙等情，亦有
    卷附搜索扣押筆錄、扣押物品表、現金保管收據及上開扣案
    物品為證。
(二)、法務部調查局高雄縣調查站於93年11月間，接獲民眾檢舉，
    查覺吳光訓有透過被告乙○○及甲○○等人，在高雄縣旗山
    鎮及內門鄉等地賄選情形，經依法實施通訊監察後，於93年
    12月1 日10時46分，在對被告乙○○住處即高雄縣旗山鎮○
    ○○路186 號裝設之家用電話（00-0000000號）實施通訊監
    察時，因該電話於通話後並未掛妥，致側錄得知被告乙○○
    在住處與被告甲○○談論「吳光訓交付200 萬，不足買4,00
    0 票」等抱怨等事實，有00-0000000號之通訊監察書（見原
    審卷第48頁）及該電話監聽側錄譯文部分內容如下：（見93
    年度選他字第350 號卷「下稱偵一卷」第16頁反面至18頁）
    「乙○○（即譯文代號A） ：200 萬給我，我講按呢就不夠
    錢，旗山和內門呢，200 萬給我，這叫我賣按挪買就好（這
    叫我怎麼買才好？），他不是二阿五（250 萬）給我呢，2,
    000 票呢? 他看這2,000 票嘜按挪買（要怎麼買），雨（讓
    ）他去買就好，你要傷腦經嘜啦，旗山和內門喔。甲○○（
    即譯文代號B） ：200 萬！乙○○：對啦，200 萬！、甲○
    ○：200 萬，4,000 票！…乙○○：我怕…我法度用。甲○
    ○：放心啦，這攏是甲咱「倒三港」（這全是為人幫忙），
    你不用去懷疑那，嘿反而很那個，我悉那整里用那個，像我
    用那麼多人，每個里，我都跳過，浪過，哪有可能用1 個一
    、200 票，…這不是好比鎮長選舉，要拿對辦，拿什麼，不
    一樣啦，你今天，候選人是【光訓】阿呢，他就是再旗山要
    拿1,500 票，還是要拿2,000 票，他就拿按呢錢來娘（他就
    拿這樣的錢來），我那有可能講，旗山2 萬多票而已，我卡
    有呢希落，這次做的人，攏嘜要去給別人悉落，他大家攏嗎
    去討，有辦法的他大家攏嗎去討，你就分清楚，反正你就會
    進的，人家搞不好會給你支持議員那個，有的是希落要給…
    」，其中對話者雖有「豐仔（花店），即譯文代號C 」，而
    證人李芳銘（即上述豐仔）於原審雖具結證稱：「我去內門
    談喪葬業務，聽到有人談到以200 萬元買4,000 票，我就在
    與乙○○聊天時告知乙○○，乙○○說200 萬元如何買4,00
    0 票，如果要他辦，也辦不到；我的綽號是豐仔（台語）」
    等語（見原審卷第228 、230 頁），然證人李芳銘於上述譯
    文中之對話亦曾出現「…【光訓】啊這就不一樣了」等語（
    見偵一卷第18頁），又被告甲○○於上述譯文中之對話亦曾
    出現「…候選人是【光訓】阿呢」等語（見偵一卷第17頁）
    ，再參照上述譯文中之前後語氣，以一般稍具選舉事務之社
    會常人，足可認知此係被告乙○○、甲○○所談論關於被告
    乙○○於上述譯文中所稱「200 萬給我，我講按呢就不夠錢
    ，旗山和內門呢，200 萬給我，這叫我賣按挪買就好」等情
    ，證人李芳銘上開證言自不足採為對被告2 人有利之認定。
    至於被告乙○○、甲○○於93年12月1 日上午談論上述200
    萬元時，吳光訓欲交付之200 萬元尚未提領，雖有第一銀行
    五福分行95年6 月16日函足佐（見原審卷第114 頁），然證
    人吳光訓、被告乙○○、甲○○既已共謀200 萬元買票賄選
    （如後所述），則被告乙○○、甲○○於93年12月1 日上午
    談論200 萬元時，該款項尚未提領，仍不影響本案關於被告
    等人共同買票賄選之事實認定，附此敘明。
(三)、關於在國民黨旗山鎮黨部被告甲○○辦公桌處查獲載有「江
    顏貴、呂國田、李季美、邱麗雲等人姓名、地址等」之選民
    名單（見偵一卷第154 頁），係他案被告莊雅玲（已經判決
    確定）向渠等行求投票支持吳光訓，並分別達成每票給付30
    0 元至500 元期約賄賂之合意，上開選民分別同意支持4 票
    、3 票、4 票、3 票，而莊雅玲將該等選民之姓名及地址彙
    整抄寫成扣案之名單等情，已據證人江顏貴、呂國田、李季
    美、邱麗雲等人於調查站、偵查中陳述明確，核與莊雅玲於
    調查站及原審證述相符（見偵二卷第96-98 頁，原審卷第19
    7-200 頁），並有該選民名單（見偵一卷第154 頁）及莊雅
    玲、呂國田等人另案賄選案件之刑事判決（見本院卷第46-4
    9 、51-54 頁）在卷可證，且被告甲○○亦於原審供稱伊辦
    公室是單獨1 間（見原審卷第246 頁），則被告甲○○豈可
    對該名單委為不知情？
(四)、關於在被告乙○○住處及身上查獲之現金224,800 元，其中
    於乙○○西裝外套有190,000 元「分成2 綑」，有此部分綑
    鈔條照片在卷（見偵三卷第109 頁），又在被告卓麗琴身上
    查獲現金10萬元部分，亦有此部分綑鈔條照片在卷（見偵三
    卷第111 頁），另在被告甲○○辦公桌旁之垃圾桶內查扣撕
    開之綑鈔條1 紙，亦有此部分綑鈔條扣案（見扣案外放證物
    之文件箱內之公文袋內「甲○○、民眾服務社部分」）及照
    片在卷（見偵三卷第110 頁），經於偵查及原審訊問及提示
    給證人即五福分行行員陳素玲、陳鳳玉於偵查辨認及比對結
    果，均係出自該分行無誤，且證人陳素玲、陳鳳玉於偵查、
    原審均證稱金融機構於收受來自其他金融機構之金錢，均會
    將原有之綑鈔條拆開換上自己之綑鈔條，並經收款人蓋上職
    章以示負責，提款人絕無可能自其他金融機構取得綑有第一
    商業銀行綑鈔條之金錢，綑鈔條日期即是收款日期等情在卷
    （見偵二卷第110-114 ，116-117 、144-145 頁，原審卷第
    149-156 頁）。此外對照上述綑鈔條照片，於乙○○處查扣
    之現金19萬元，10萬元、9 萬元各綑成1 綑，綑鈔條上之日
    期為「93年10月18日」；於卓麗琴身上查扣之現金105,000
    元，其中10萬元綑成1 綑，其綑鈔條上之日期為「93年11月
    30日」；於上開國民黨旗山鎮黨部甲○○辦公桌處查獲綑鈔
    條1 紙，綑鈔條上之日期為「93年11月20幾日，因日期部分
    模糊」。至於上述在被告乙○○處查扣之現金之綑鈔條雖屬
    「93年10月18日」，距離後述由證人張淑萍託人於93年12月
    1 日領款時，相隔長達一月又十餘日，然證人陳鳳玉於原審
    亦具結證稱「客戶領取現款時，雖可能性不大，但仍有可能
    領到存在銀行超過1 個月的鈔票」（見原審卷第156 頁），
    復參以五福分行往來客戶包含如本案豐銀證券等，日常往來
    現金數額必然不少，以該分行大額現鈔之提領，實難僅以綑
    鈔條上之日期，遽下推論「絕不可能於93年12月1 日，能領
    到93年10月18日存入銀行之現鈔」之情，則此部分綑鈔條日
    期無從作為對被告2 人有利之認定。
(五)、關於被告2 人所辯上開查扣金錢、綑鈔條來源部分：
 1、被告甲○○於調查站及偵查中均稱：「該張綑綁10萬元之紙
    條，是今天下午（指93年12月1 日）本黨縣黨部主委莊松旺
    到本社要本區黨部動員幹部參加12月3 日候選人吳光訓造勢
    大會，他要我發動10部遊覽車去支援，每部遊覽車（含車資
    、飲料、便當、保險）共1 萬元，所以他拿了10萬元現金以
    綁鈔紙綁好拿給我，我將現金清點完畢後交給鄭雅中，綁鈔
    紙我就丟在垃圾桶」等語，然證人莊松旺於調查站卻陳稱：
    「伊並未至旗山區黨部交付甲○○10萬元現鈔之動員費用」
    （見偵二卷第286 頁、287 頁反面），而被告甲○○始於原
    審又改稱：「該10萬元是向卓麗琴借的」云云（見原審卷第
    31頁），然證人即原審同案被告卓麗琴於調查站係稱：「10
    5,000 元係渠於11月24日從旗山郵局領出來」云云（見偵一
    卷第162 頁反面），但於原審卻改口證稱：伊是經六合彩的
    「柱仔腳」，該筆錢係客人簽六合彩的賭金，那是同一個人
    前幾期累計欠伊的賭金，不是一期就簽那麼多云云（見原審
    卷第239-240 頁），則被告甲○○、證人卓麗琴所供證上述
    關於10萬元之來源，均前後不符，自難採信。至於證人鄭雅
    中於偵查固具結證稱：「甲○○於93年12月1 日交予10萬元
    辦活動，僱用遊覽車花費3 萬餘元，餘款尚未報銷」等語（
    見偵二卷第265 之1 頁），然證人鄭雅中所證上情，均乏其
    他事證足以佐認，縱令屬實，亦僅能證明甲○○有交付鄭雅
    中10萬元，無從證明被告甲○○未自被告乙○○處收受另筆
    10萬元之買票賄款，無從作為對被告甲○○有利之認定。
 2、被告乙○○供稱查扣之現金係向友人孫祈政所借云云；雖證
    人孫祈政於原審證稱：「乙○○於91年底開始陸續向我借錢
    ，有三、四十次，每次都借二、三十萬元，都沒有立借據，
    借錢的詳細時間沒有辦法記得清楚，扣案的現金是否伊借給
    乙○○的，伊無法辨識」等語（見原審卷第232-234 頁），
    是被告乙○○身上查獲之現金是否係向孫祈政所借，已有疑
    慮。何況被告乙○○、證人孫祈政均未能提出任何一般民間
    借貸常見之債權憑證或書證等（如提款條、借據、支票、本
    票等），足見證人孫祈政上開證詞，尚難證明被告乙○○遭
    查扣現款來源確屬孫祈政，自難採為有利於被告乙○○之認
    定。
(六)、吳光訓曾於77年10月至88年4 月間，擔任豐銀證券負責人之
    事實，有豐銀證券公司97年2 月22日函文在卷（見本院卷第
    66頁），又證人即豐銀證券會計張淑萍於93年12月1 日填寫
    取款傳票，請五福分行派駐在豐銀證券之行員簡專守，代為
    自洪明財、許寶心及陳王慎等設於五福分行帳戶，分別提領
    80萬元、70萬元及50萬元（共計200 萬元）現金，張淑萍並
    請豐銀證券員工許百發與簡專守共同前往五福分行提領交由
    張淑萍等事實，業據證人張淑萍、簡專守、許百發各於調查
    站、偵查中陳述明確，並有第一銀行存摺類存款取款憑條3
    紙在卷（見偵二卷第173-175 頁），此部分事實堪予認定。
    雖證人張淑萍、孫釗明於偵查及原審證述上開200 萬元現款
    ，係供孫釗明股票買賣融資使用等情，又於偵查中有現款在
    孫釗明所稱車內之照片可佐（見偵二卷第221-223 頁），然
    證人孫釗明係於93年12月6 日向檢察官陳述上情（見偵二卷
    第154-155 頁），已距本案上開查扣現金之93年12月1 日相
    隔4 日，顯已無從證明張淑萍於93年12月1 日提領之上開20
    0 萬現金，與證人孫釗明所述其車內之現金係屬同一批現金
    ，則證人張淑萍、孫釗明於偵查、原審所為證詞，不能作為
    有利於被告2 人之認定。
(七)、證人吳光訓於偵查中固然否認其於選舉期間有交付200 萬元
    給乙○○等情（見選偵12號卷第12頁），然本案在上開被告
    乙○○、卓麗琴及甲○○等處查獲之現金綑鈔條，均係出於
    五福分行（如上所述），且證人張淑萍於93年12月1 日託人
    前往五福分行提領現鈔共計200 萬元，而證人張淑萍、孫釗
    明所稱「該款係供孫釗明股票買賣融資使用」復難以證實，
    再對照上開監聽側錄所得之譯文內容，堪認被告乙○○於譯
    文中所談論之「吳光訓交付200 萬元，不足買4,000 票」，
    確屬由吳光訓所交付之200 萬元用於賄選買票之款項。另參
    以證人吳光訓曾擔任豐銀證券負責人長達10餘年（如上所述
    ），自與擔任豐銀證券會計之張淑萍熟識，則本案證人張淑
    萍上開託人提領之200 萬元，雖因被告乙○○、甲○○及證
    人吳光訓、張淑萍、孫釗明未能交代此200 萬元之真實來源
    、去向，以致未能查明吳光訓將此200 萬元，究係於何時、
    地，如何交付給乙○○等事實，然衡諸客觀經驗法則及論理
    法則，並綜合上開直接、間接之相關時、地等事證，足認本
    案係因證人吳光訓與被告乙○○及甲○○，於93年11月間某
    日，在高雄縣某處，共謀由吳光訓出資200 萬元，以每票
    500 元代價，由乙○○及甲○○，分在高雄縣旗山鎮及內門
    鄉等地區為吳光訓買4,000 票賄選，吳光訓則於93年12月1
    日指使不知情之證人張淑萍託人提領上開200 萬元後，交由
    張淑萍再轉交吳光訓，吳光訓則於同日（1 日）下午之乙○
    ○遭搜索前某時，在高雄縣某處，將200 萬元買票賄款交予
    乙○○。乙○○收款後將其中10萬元交付卓麗琴（其中500
    元作為賄賂卓麗琴買其1 票之代價，餘款則為向其他199 位
    選舉人買票代價）、交付甲○○200 票之買票賄款10萬元，
    及轉交部分賄款給其他不知名其他選舉人或小樁腳，乙○○
    則於上述遭搜索查扣其餘224,800 元。
(八)、綜上所述，被告2 人所辯上情，均屬卸責之詞，不足採信。
    本件事證明確，被告2 人上開共同買票賄選犯行，均堪認定
    。
三、論罪部分：
(一)、核被告乙○○、甲○○所為上情，均係犯修正前公職人員選
    舉罷免法第90條之1 第1 項對於有投票權人交付（被告乙○
    ○交付10萬元予被告卓麗琴，其中交付予被告卓麗琴個人之
    部分），及期約（被告甲○○透過莊雅玲抄錄呂國田等人名
    單部分）、及同條第2 項預備對有投票權人交付賄賂罪（被
    告卓麗琴所收受之10萬元，扣除本身1 票500 元後所餘款項
    部分）。又按公職人員選舉罷免法第90條之1 之規定已於94
    年11月30日修正，並於94年12月2 日施行，依修正後之該法
    第90條之1 第1 項規定：「對於有投票權之人，行求期約或
    交付賄賂或其他不正利益，而約其不行使投票權或為一定之
    行使者，處3 年以上10年以下有期徒刑，得併科新臺幣100
    萬元以上1,000 萬元以下罰金」，顯較修正前同條項所規定
    ，處「5 年以下有期徒刑，得併科新臺幣40萬元以上400 萬
    元以下罰金」者為重，依刑法第2 條第1 項規定，自應適用
    修正前之規定，較有利於被告乙○○、甲○○。
(二)、被告乙○○、甲○○與證人吳光訓間，就上開交付卓麗琴賄
    賂犯行，有犯意聯絡、行為分擔，均為共同正犯。又按共同
    正犯之意思聯絡，原不以數人直接發生者為限，即有間接之
    聯絡者，亦包括之。本件被告乙○○、甲○○及另案被告莊
    雅玲、呂國田等人，既基於同一目的為吳光訓期約賄選，被
    告乙○○、甲○○、莊雅玲、呂國田就期約賄選部分有犯意
    聯絡及行為分擔，為期約賄選之共同正犯。再按被告等人行
    為時之刑法第28條規定：「二人以上共同實施犯罪之行為者
    ，皆為正犯」，而於被告行為後之95年7 月1 日修正施行之
    刑法第28條規定：「二人以上共同實行犯罪之行為者，皆為
    正犯」，依據立法理由說明，係將「共同正犯」之概念排除
    學說及實務上通稱之「陰謀共同正犯」、「預備共同正犯」
    ，是修正後之共同正犯規定，限縮共同正犯之成立範圍，較
    修正前之規定有利於被告等人，經比較上開新舊法規定後，
    應依修正後刑法第28條論以共同正犯。
(三)、被告等人對有投票權人行求賄賂之低度行為，為對有投票權
    人期約賄賂行為所吸收；又期約、預備交付賄賂之低度等行
    為，為交付賄賂行為所吸收，均不另論罪。又公職人員選舉
    罷免法第90條之1 第1 項之投票行賄罪，乃刑法第144 條投
    票行賄罪之特別法，僅論以公職人員選舉罷免法之罪（最高
    法院93年度台上字第382 號判決意旨）。因另案被告莊雅玲
    部分多次抄錄他人名單並均達成每票500 元之期約，顯係基
    於集合犯意為之，應成立單純一罪（最高法院96年台上字第
    11 33 號判決參照），則被告乙○○、甲○○應論以上開交
    付賄賂賄選罪。
四、原判決關於被告乙○○、甲○○部分，均疏未詳查，遽為被
    告2 人無罪之諭知，尚有未當。公訴人此部分上訴意旨，執
    此指摘原判決此部分不當，為有理由，自應由本院將原判決
    此部分撤銷改判。審酌被告乙○○及甲○○，分別身為高雄
    縣議員及國民黨黨務及輔選基層主管，均明知選舉乃民主政
    治之重要表徵，而賄選實為敗壞選風之主要根源，渠等之行
    為足使表徵民主社會之選舉制度運作產生嚴重影響，卻均不
    知潔身自愛，反其道而行，竟以共同非法買票行賄手段為人
    助選，破壞選舉公平性，戕害民主根基，至深且鉅，且犯後
    均否認犯行之態度等一切情狀，量處如主文第2 項所示之刑
    ，並依法各宣告褫奪公權2 年。
五、按修正前公職人員選舉罷免法第90條之1 第3 項規定：預備
    或用以行求期約或交付之賄賂，不問屬於犯人與否，沒收之
    ，係刑法第38條第1 項第2 款之特別規定，採義務沒收主義
    ，故苟能證明係預備或用以行求期約或交付之賄賂，不問屬
    於犯人與否，均應宣告沒收，不以當場搜獲扣押者為限。又
    共同正犯因投票賄選罪而預備用以交付之賄賂為現金時，因
    共同正犯應就全部犯罪結果負其責任，而合併計算預備用以
    交付之賄賂，且於沒收時，為避免執行時發生重複沒收之情
    形，故各共同正犯之間係採連帶沒收主義，於裁判時應諭知
    被告共同預備用以交付之賄賂應與其他共同正犯連帶沒收。
    經查本案吳光訓交付被告乙○○預備賄選款項共為200 萬元
    ，乙○○再分別各交付10萬元與被告甲○○及證人卓麗琴，
    其中卓麗琴收受之10萬元其中500 元係卓麗琴本身收受之1
    票賄賂，其餘則由卓麗琴伺機發放予其他199 位支持吳光訓
    之有投票權人；另由甲○○收受之10萬元則轉分與不知名之
    小樁腳，據此計算，該200 萬元扣除卓麗琴收受之賄賂500
    元外，其餘之款項既未能證明已交付予有投票權人收受，自
    仍均屬預備交付之賄賂，應依上開規定宣告沒收。從而本案
    在乙○○處查扣之224,800 元、及在卓麗琴處查扣之99,500
    元（即10萬元扣除500 元）應諭知沒收，其他未經扣案之賄
    賂差額（1,675,200 元，即200 萬元扣除500 元，再扣除22
    4,800 元、99,500元），亦應併予宣告沒收。
六、原判決關於被告卓麗琴部分，業經本院前審判決確定，附此
    敘明。
據上論斷，應依刑事訴訟法第369 條第1 項前段、第364 條、第
299 條第1 項前段，修正前公職人員選舉罷免法第90條之1 第1
項、第3 項，刑法第2 條第1 項、第11條、第28條、第37條第2
項，判決如主文。
本案經檢察官方娜蓉到庭執行職務。
中    華    民    國    97    年    4     月    22    日
               刑事第一庭   審判長法  官  郭雅美
                                  法  官  莊崑山
                                  法  官  張意聰
以上正本證明與原本無異。
交付賄賂罪部分如不服本判決應於收受本判決後10日內向本院提
出上訴書狀，其未敘述上訴理由者，並得於提起上訴後10日內向
本院補提理由書狀（均須按他造當事人之人數附繕本）「切勿逕
送上級法院」。
中    華    民    國    97    年    4     月    22    日
                                  書記官  陳金
附錄本件判決論罪科刑法條：
修正前公職人員選舉罷免法第90條之1第1項
對於有投票權之人，行求期約或交付賄賂或其他不正利益，而約
其不行使投票權或為一定之行使者，處5 年以下有期徒刑，得併
科新臺幣40萬元以上400 萬元以下罰金。


司法院資訊處製作；財團法人民間司法改革基金會備份。
